【裁判字號】    96,上易,130
【裁判日期】    970513
【裁判案由】    履行契約
【裁判全文】
臺灣高等法院民事判決                 96年度上易字第130號
    上  訴  人  戊○○
    訴訟代理人  甲○○
    上  訴  人  乙○○
    被上訴人    己○○○
    訴訟代理人  庚○○
上列當事人間請求履行契約事件，上訴人對於中華民國95年12月
19日台灣板橋地方法院95年度訴字第433 號第一審判決提起上訴
，本院於97年4月29日言詞辯論終結，判決如下：
    主      文
原判決除確定部分外，關於命上訴人連帶給付超過上訴人戊○○
應給付被上訴人新台幣參拾萬陸仟元及自民國九十五年一月七日
起至清償日止，按年息百分之五計算利息部分，並該部分假執行
之宣告，暨該訴訟費用之裁判均廢棄。
上開廢棄部分，被上訴人在第一審之訴及其假執行之聲請均駁回
。
戊○○其餘上訴駁回。
第一、二審訴訟費用除確定部分外，由上訴人戊○○負擔二分之
一，餘由被上訴人負擔。
    事實及理由
一、本件被上訴人主張：
  (一)上訴人戊○○於民國94年2月間，向被上訴人佯稱原審共同
    被告丙○○任職之訴外人凱華實業股份有限公司（下稱凱華
    公司）係未上櫃公司、高獲利，股票即將於94年9月間上市
    ，屆時將有可觀之利益，被上訴人因而陷於錯誤，以每股新
    台幣（下同）45元之代價，委任戊○○買受凱華公司股票23
    張、每張1,000股（下稱系爭股票），並交付戊○○現金105
    萬元。惟上訴人事後始知，凱華公司於90年3月20日成立後
    ，初期每股最高成交價雖曾達45元，然於92年7月29日公開
    發行股票時，每股盈餘已衰退為2.33元，且93年時每股盈餘
    大幅降為1.52元，並自93年9月1日起停止公開發行，當時股
    票合理價格為每股13元。而丙○○任職凱華公司副廠長，對
    上情豈有不知？且戊○○受託為被上訴人處理事務，應為被
    上訴人利益計算，然戊○○竟違反委任契約，亦未依指示為
    被上訴人利益購股，且違法複委任而未向被上訴人報告，交
    易稅單復載明每股30元，收取佣金高達34萬5,000元，顯為
    詐欺牟取重利。
  (二)被上訴人事後明示撤銷原買賣契約，惟上訴人戊○○置之不
    理。嗣被上訴人於94年5月4日前往戊○○住所磋商，且簽立
    股票轉讓契約，約定由戊○○以105萬元買回系爭股票23張
    ，戊○○並當場交付10萬元，復於94年5月間某日再交付34
    萬5,000元。惟戊○○嗣後拒不給付餘款60萬5,000元，經被
    上訴人催告仍不履行，則依系爭股票轉讓契約、民法第184
    條第1項前段、後段、第185條第1項、第544條規定，上訴人
    應連帶給付被上訴人60萬5,000元。爰求為命上訴人連帶如
    數給付及加計自支付命令送達翌日即94年5月4日起至清償日
    止法定遲延利息之判決（原審判命戊○○、乙○○應連帶給
    付被上訴人60萬5,000元及其中1萬5,000元自94年5月7日起
    、其中25萬元自94年6月1日起、其中34萬元自94年6月21日
    起，均自清償日止，按年利率5％計算之利息，並駁回被上
    訴人其餘請求。被上訴人就其請求丙○○連帶給付敗訴部分
    ，提起附帶上訴不合法，另以裁定駁回。上訴人則就其敗訴
    部分提起上訴）。並答辯聲明：上訴駁回。
二、上訴人戊○○、乙○○辯稱：
  (一)上訴人戊○○與被上訴人乃多年朋友，初時係因被上訴人知
    悉戊○○之子即原審共同被告丙○○任職於凱華公司，主動
    委任戊○○幫忙購買股票，戊○○因被上訴人再三請求，遂
    於94年2月陸續轉而複委任丙○○購買系爭股票23張，每股
    45元，被上訴人已給付股款105萬元，戊○○亦已辦理股票
    交割，戊○○並未從中牟利，亦未向被上訴人施以詐術使其
    交付105萬元。
  (二)詎事隔２個月後被上訴人反悔，於94年4月間向戊○○表示
    系爭股票每股僅值30元，要求全部買回等語，戊○○即告知
    購買時已面告買賣股票均有風險，焉有過戶後反悔之理。且
    凱華公司現仍正常營運中，被上訴人若認為炒作股票有虧損
    ，亦得循正常管道出賣股票。然被上訴人心有不甘，於94年
    4月底5月初即陸續至戊○○住處及工作地點騷擾。被上訴人
    復於94年5月4日晚上8時許，與其訴訟代理人庚○○並夥同
    不詳姓名人士數人至戊○○住處附近，以加害生命之語恐嚇
    上訴人，要求戊○○當場簽署股票轉讓契約，並威脅戊○○
    交付部分現金，戊○○害怕之餘始至鄰近華南商業銀行提領
    現金10萬元交付；被上訴人等人復強押戊○○至上訴人等住
    處，恐嚇稱今日若不簽股票轉讓契約，樓下兄弟絕不會放過
    上訴人等，戊○○、乙○○心生恐懼，遂分別以買方及買方
    連帶保證人身分簽署股票轉讓契約，被上訴人並要求2日內
    匯款後，始釋放上訴人等人，上訴人等遂於94年5月6日匯出
    34萬5,000元至被上訴人帳戶。惟戊○○業於94年7月13日發
    函被上訴人，表示依民法第92條規定撤銷股票轉讓契約，惟
    被上訴人並未返還其自上訴人等處所不法取得之44萬5,000
    元。又縱股票轉讓契約有效，被上訴人亦未依約交付股票，
    則上訴人等亦得主張同時履行抗辯權等語，資為抗辯。惟原
    判決命上訴人連帶給付被上訴人60萬5,000元及法定遲延利
    息，應屬無據，為此依法提起上訴，並聲明：(一)原判決不利
    於上訴人部分廢棄。(二)上開廢棄部分，被上訴人在第一審之
    訴及假執行之聲請均駁回。
三、兩造不爭執之事實：
  (一)被上訴人於94年2月間，委任上訴人戊○○購買訴外人凱華
    公司股票，戊○○乃複委任原審共同被告丙○○覓得訴外人
    即凱華公司員工劉建國、楊仁良、張茂森等人出賣凱華公司
    股票共23張、每張1,000股予被上訴人。戊○○與被上訴人
    約定每股價格為45元，被上訴人並給付全部股款105萬元予
    戊○○。
  (二)依財政部台北市國稅局證券交易稅一般代繳稅額繳款書所載
    ，系爭股票每股成交價格為30元，有繳款書影本二份可按（
    見原審卷第53、54頁）。
  (三)上訴人確實於94年5月4日簽署系爭股票轉讓契約，約定由戊
    ○○向被上訴人買受系爭股票23張，應給付被上訴人價金
    105萬元，並由乙○○擔任連帶保證人；戊○○於同日給付
    10萬元，並約定戊○○應於94年5月6日給付36萬元，94年5
    月31日給付25萬元，94年6月20日給付34萬元，有該契約影
    本一份在卷可稽（見原審卷第12頁）。戊○○則復於94年5
    月9日再給付被上訴人34萬5,000元。
  (四)戊○○嗣於94年7月13日以受脅迫為由，撤銷系爭股票轉讓
    契約之意思表示，有存證信函影本可按（見原審卷第29至32
    頁）。
  (五)被上訴人告訴上訴人戊○○、乙○○及原審共同被告丙○○
    詐欺案件，業經台灣板橋地方法院檢察署（下稱板橋地檢署
    ）檢察官處分不起訴（案列95年度偵字第12793號），並經
    台灣高等法院檢察署（下稱高檢署）駁回再議之聲請確定（
    案列96年度上聲議字第1275號），有處分書影本二份可查（
    見本院卷二第61至69頁）。
  (六)上訴人戊○○告訴被上訴人妨害自由案件，業經板橋地檢署
    檢察官提起公訴（案列96年度偵字第1767、1768號），有起
    訴書影本一份可稽（見本院卷二第79至86頁）。
四、兩造爭執要點為：(一)上訴人是否應依民法第544條規定，連
    帶對被上訴人負損害賠償責任？(二)被上訴人是否因受上訴人
    戊○○、乙○○詐欺而買受系爭股票？上訴人戊○○、乙○
    ○是否應依民法第184條第1項前段、後段、第185條第1項規
    定連帶賠償被上訴人所受損害？(三)上訴人是否應履行系爭股
    票轉讓契約，連帶給付被上訴人餘款60萬5,000元本息？茲
    就兩造爭點及本院得心證理由分述如下：
  (一)上訴人是否應依民法第544條規定，連帶對被上訴人負損害
    賠償責任？
  1.上訴人戊○○部分：
  (1)經查被上訴人主張曾於94年2月間委任上訴人戊○○買受系
    爭股票，而戊○○亦於原審具狀自陳：「……遂於94年2月
    陸續委託子丙○○購買23張凱華公司之股票，每張新台幣（
    下同）四萬五千元，於原告（即被上訴人）給付股款完畢後
    即辦理股票交割完畢，被告戊○○並未從中牟利，全係義務
    幫忙原告。」等語，有民事答辯狀在卷可稽（見原審卷第24
    頁）。且證人即原審共同被告丙○○復於本院結證稱：「被
    上訴人有買凱華實業股份有限公司股票，我有經手一部分，
    實際情況是被上訴人向我媽媽（即戊○○）說想要買凱華公
    司股票，我媽媽轉告我，我當時任職於凱華公司主管，我媽
    媽希望我去問一下，我找到幾個願意賣股票的人，我賣了三
    張、張茂生賣了三張，還有劉天白等人，他們開的價格有一
    萬三、有三萬的，我賣的價格是經過被上訴人同意，同意之
    後被上訴人拿錢給我們，我們在幫被上訴人買。」等語，有
    言詞辯論筆錄可證（見本院卷一第128頁反面至129頁）。則
    據此足證被上訴人確實於94年2月間委任戊○○買受系爭股
    票，二人之間訂有委任契約，且並未約定報酬。
  (2)次按受任人處理委任事務，應依委任人之指示，並與處理自
    己事務為同一之注意；受任人應將委任事務進行之狀況，報
    告委任人，委任關係終止時，應明確報告其顛末；受任人因
    處理委任事務有過失所生之損害，對於委任人應負賠償之責
    ，民法第535條前段、第540條、第544條前段分別定有明文
    。而被上訴人與戊○○之間，既就系爭股票之買受訂有無償
    委任契約，有如前述，則戊○○處理系爭股票之買受事宜，
    即應依被上訴人之指示，並與處理自己事務為同一之注意；
    若戊○○處理委任事務有過失，因此而造成被上訴人損害，
    即應對被上訴人負賠償之責。
  (3)而戊○○為被上訴人買受系爭股票，係另行複委任原審共同
    被告丙○○向凱華公司員工購買，已如前述。又系爭股票之
    出賣人即梁天白、劉建國、楊仁良、張茂森、鍾敏俐於板橋
    地檢署偵查中到庭證稱：因凱華公司於94年以發放股票代替
    年終獎金，伊等因需要現金，遂委託丙○○出售，因那些股
    票算是公司紅利，伊等就說好以一股13元賣給丙○○，所以
    也不在乎丙○○以多少價格出售；92年公司推行員工認股時
    ，一股是30元；在證券交易稅一般代繳稅額繳款書上寫一股
    30 元，係銀行行員的建議等語，有訊問筆錄在卷可稽（見
    95 年度偵字第12793卷第73至74頁、95年度他字第2295號第
    20 至21頁）。且證人即原審共同被告丙○○亦於本院結證
    稱：「我告訴我媽媽（即戊○○）我那些同事要賣的價格，
    叫我媽媽去問被上訴人是否願意接受。」等語，有言詞辯論
    筆錄可證（見本院卷一第129頁）。則據此足證訴外人梁天
    白等人係以每股13元之價格出賣系爭股票予丙○○，且丙○
    ○業已將該價格告知戊○○。
  (4)上訴人戊○○雖又辯稱：曾打電話問凱華公司會計小姐稱每
    股價值為45元至50元之間云云。惟戊○○既受被上訴人之委
    任處理系爭事務，本應忠實報告上述事務進行狀況，以便使
    被上訴人能為必要之指示，且戊○○並應以處理自己事務為
    同一注意為之，亦即當戊○○如自己買受系爭股票時，將會
    以若干價格買入，並以此為標準而為被上訴人買受系爭股票
    。從而衡諸常情，戊○○若自己買受系爭股票時，出賣人擬
    以每股13元出賣，戊○○顯然不會以最高價格每股45元買入
    ，而應會以訴外人梁天白等人實際出賣價格即每股13元買入
    。但戊○○為被上訴人買受系爭股票時，卻使被上訴人以每
    股45元買入，致使被上訴人總計給付105萬元，是應認為戊
    ○○並未善盡履行依委任契約應盡之注意義務。
  (5)因此訴外人梁天白等人係以每股13元之價格出賣系爭股票23
    張，總計價值僅為29萬9,000元，但戊○○卻為被上訴人以
    每股45元、總計105萬元之價格買入系爭股票，致使被上訴
    人受有損害達75萬1,000元（105萬元－29萬9,000元＝75萬
    1,000元），是被上訴人就此75萬元差額應依民法第544條規
    定，負賠償之責。惟戊○○業已返還被上訴人44萬5,000元
    ，為兩造所不爭執，應予扣除，則戊○○尚應賠償被上訴人
    30萬6,000元（75萬1,000元－44萬5,000元＝30萬6,000元）
    。是被上訴人請求戊○○給付30萬6,000元及自支付命令送
    達翌日即95年1月7日起按年利率5％計算之利息，應屬有據
    。系爭股票已交付被上訴人，每股13元，此部分並非執行委
    任事務所生損害，不得求償。又被上訴人誤以94年5月4日簽
    署股票轉讓契約之日為支付命令送達翌日，並據以請求法定
    遲延利息云云，亦不可採。
  2.上訴人乙○○部分：
    經查被上訴人係委任上訴人戊○○買受系爭股票，為兩造所
    不爭執，有如前述；此外被上訴人並未舉證證明有何委任上
    訴人乙○○買受系爭股票之情事，不能認為被上訴人與乙○
    ○之間有委任關係存在。是被上訴人主張乙○○應與戊○○
    依民法第544條規定，負連帶賠償損害之責，並不足採。
  (二)被上訴人是否因受上訴人戊○○、乙○○詐欺而買受系爭股
    票？上訴人戊○○、乙○○是否應依民法第184條第1項前段
    、後段、第185條第1項規定連帶賠償被上訴人所受損害？
  1.經查證人何欽斌即凱華公司行政管理處協理於板橋地檢署偵
    查中到庭證稱：凱華公司於92年間起就有上櫃的計畫，後因
    93年石油上漲、生產成本提高，公司未達預期之獲利，遂決
    定延後上櫃計畫，並非完全停止，因凱華公司並非公開發行
    公司，無公開價格，但若公司依法對外現金募資，則會對法
    人提出一股5元的價格，另凱華公司則是以一股30元之價格
    開放員工認股等語，有訊問筆錄在卷可按（見95年度偵字第
    12793卷第106頁）。而凱華公司以發放股票方式代替年終獎
    金，使訴外人梁天白、劉建國、楊仁良、張茂森、鍾敏俐取
    得系爭股票，渠等復因亟需現金之故，而以每股13元出賣予
    被上訴人，業經渠等於板橋地檢署偵查中結證屬實，有如前
    述。又參以財政部台北市國稅局證券交易稅一般代繳稅額繳
    款書載明，系爭股票每股成交價格為30元，有繳款書影本二
    份可按（見原審卷第53、54頁），足證系爭股票於94年2月
    間在證券交易市場上之客觀價值並非僅為13元。
  2.又投資買賣未上市公司股票本具有高度風險性，為眾所周知
    ，則被上訴人於買受系爭股票前，本應查詢相關資訊，並經
    縝密研究與判斷後為之。但被上訴人僅憑上訴人之口頭推薦
    ，主觀上即認必可獲利，而進行投資，不能即認為被上訴人
    有何陷於錯誤之情。且上訴人之推薦，僅為促使被上訴人購
    買系爭股票之動機，據此尚不能認為上訴人有何詐欺侵權行
    為可言。此外上訴人乙○○僅於系爭股票轉讓契約上簽名擔
    任連帶保證人，向被上訴人保證戊○○買回系爭股票等情，
    是據此亦不能認其與戊○○有詐欺之共同侵權行為。且被上
    訴人告訴戊○○、乙○○及原審共同被告丙○○詐欺案件，
    業經板橋地檢署檢察官處分不起訴，並經高檢署駁回再議之
    聲請確定，有處分書影本二份可查（見本院卷二第61至69頁
    ）。是被上訴人此部分主張，並不足採。
  (三)上訴人是否應履行系爭股票轉讓契約，連帶給付被上訴人餘
    款60萬5,000元本息？
  1.經查被上訴人於買受系爭股票後，因認為系爭股票每股市值
    僅為30元，心生不滿，遂與其子庚○○於94年5月4日晚間8
    時許，先由被上訴人帶同綽號「阿平」等姓名年籍不詳之4
    、5名成年男子，至上訴人戊○○位於臺北縣泰山鄉○○街
    83號2樓住處樓下，要求戊○○及其夫即訴外人丁○○下樓
    商討股票買回事宜，戊○○及丁○○先後下樓，甫步出門外
    即遭「阿平」等人強押至訴外人謝同泰所經營位於臺北縣泰
    山鄉○○街79號之世紀刺青店內，被上訴人即恫嚇稱：今天
    須交出買回股票錢，否則即不能出去等語，致戊○○、丁○
    ○心生畏懼，遂將丁○○留置於該店內，並由戊○○一人返
    回上揭住處拿取提款卡，再與其女甲○○一同駕車至臺北縣
    泰山鄉○○路○段99號華南商業銀行泰山分行提領10萬元現
    金後，隨即返回該店內交予被上訴人。詎被上訴人等人復向
    戊○○恐嚇以：倘不簽立股票買回契約，就會要求兄弟以非
    常方式處理，且不會放丁○○走等語，致戊○○心生畏懼，
    即聽從其等指示偕同被上訴人等人返回上址住處內簽約，並
    由庚○○擬妥股票轉讓契約書後，以同一方式恐嚇戊○○及
    乙○○簽署上揭股票轉讓契約書，並不時向上樓察看簽約狀
    況之「阿平」等人示意將於事後給予報酬，致戊○○、乙○
    ○心生畏懼而簽署該約承諾以原價買回股票。嗣被上訴人確
    定獲取上揭契約後，始指示「阿平」等人釋放丁○○返回上
    揭住所內，經丁○○再次確認契約內容並承諾履行契約後始
    行離去。而戊○○因此向板橋地檢署提出刑事告訴，並經林
    家蟬、甲○○於偵查中證稱屬實，復經證人顏錦盛即戊○○
    住處管理員及證人謝同泰即刺青店負責人於偵查中證稱：被
    上訴人、庚○○確實與數名刺青店男子到場處理本件股票買
    賣糾紛；而被上訴人與庚○○亦自陳確於上述時地帶同數名
    成年男子與戊○○及乙○○進行協商，並由庚○○單方草擬
    系爭股票轉讓契約，進而由戊○○及乙○○簽署系爭股票轉
    讓契約，且戊○○於簽約前即已先給付10萬元予被上訴人等
    情。則被上訴人就系爭股票買賣糾紛之處理，有何必要須協
    同數名男子令上訴人等人前往刺青店談判？從而衡諸常情，
    顯然不能認為被上訴人係以平和態度，促使上訴人等於自由
    意志下簽署系爭股票轉讓契約。此外被上訴人與庚○○並因
    涉嫌妨害自由等罪嫌，經板橋地檢署檢察官提起公訴，有上
    開起訴書影本一份在卷可稽（見本院卷二第79至86頁）。是
    據此足證上訴人係遭被上訴人脅迫，始簽署系爭股票轉讓契
    約。
  2.次按因被脅迫而為意思表示者，表意人得撤銷其意思表示，
    民法第92條第1項定有明文。故戊○○於94年7月13日以受脅
    迫為由，撤銷系爭股票轉讓契約之意思表示，有存證信函影
    本可按（見原審卷第29至32頁），即屬有據。又系爭股票轉
    讓契約既經戊○○撤銷，則上訴人乙○○為連帶保證人，自
    亦得拒絕清償。故被上訴人此部分主張，並不可採。
五、綜上所述，被上訴人依民法第544條規定，請求上訴人戊○
    ○給付30萬6, 000元及加計95年1月7日起至清償日止之法定
    遲延利息，為有理由，應予准許。逾此部分之請求，尚非正
    當。上開應准許部分，原審所持理由雖有不當，但與戊○○
    應受敗訴結果，並無二致，此部分仍應為戊○○敗訴之判決
    ，而駁回其上訴。就超過上開應准許部分，原審失察遽為上
    訴人戊○○、乙○○敗訴之判決，自有未洽。上訴意旨就此
    部分求予廢棄改判，應予准許。
六、本件事證已臻明確，兩造其餘之攻擊、防禦方法，核與判決
    結果不生影響，毋庸逐一論列，併此敘明。
七、據上論結，本件戊○○上訴為一部有理由，一部無理由。乙
    ○○上訴為有理由。依民事訴訟法第450條、第449條第2項
    、第79條，判決如主文。
中    華    民    國    97    年    5    月     13    日
                  民事第七庭
                        審判長法  官  鄭三源
                              法  官  王聖惠
                              法  官  邱  琦
正本係照原本作成。
不得上訴。
中    華    民    國    97    年    5     月    13    日
                              書記官  廖艷莉


司法院資訊處製作；財團法人民間司法改革基金會備份。
